【裁判字號】    99,抗,63
【裁判日期】    990702
【裁判案由】    商務仲裁執行裁定
【裁判全文】
臺灣臺北地方法院民事裁定                99年度抗字第63號
抗  告  人  金成豐營造股份有限公司
法定代理人  王絜欐
代  理  人  張安琪律師
相  對  人  國立台灣大學醫學院附設醫院北護分院
法定代理人  甲○○
上列當事人間請求商務仲裁執行裁定事件，抗告人對於中華民國
98年11月5日本院98年度審仲執字第6號所為裁定提起抗告，本院
裁定如下：
    主  文
抗告駁回。
抗告費用新臺幣壹仟元由抗告人負擔。
    理  由
一、抗告人於原法院聲請意旨略以：兩造間有關「國立臺北護理
    學院附設醫院醫療大樓重建工程」工程爭議，經抗告人向臺
    灣營建仲裁協會提出仲裁，抗告人選定陳錦芳為仲裁人，相
    對人則選定戴森雄為仲裁人，二位仲裁人並共推藍瀛芳為主
    任仲裁人組成仲裁庭。惟因相對人始終不願接受由臺灣營建
    仲裁協會為仲裁，抗告人亦不同意由中華民國仲裁協會仲裁
    ，為此仲裁庭3 位仲裁人以組成「專案仲裁」之方式進行仲
    裁。專案仲裁庭於民國98年5月19日作成08年度專仲字第1號
    仲裁判斷書（下稱系爭判斷），判斷相對人應給付抗告人新
    臺幣（下同）4,441萬7,150元，及自97年3 月15日起至清償
    日止，按年息5％ 計算之利息，且仲裁費用101萬2,888元部
    分，相對人應負擔30萬3,866 元，然相對人迄未給付，為此
    爰依仲裁法第37條第2 項規定，聲請裁定准予強制執行等語
    。原法院則以：本件以「專案仲裁」方式所組成之專案仲裁
    庭並非仲裁法第54條所稱之仲裁機構，自難謂其所作成之仲
    裁判斷有與確定判決之同一效力，亦非依仲裁法第5 條規定
    設立登記之仲裁機構，自不得依仲裁法第37條第2 項前段規
    定，聲請法院為准予強制執行之裁定，因而駁回其聲請。
二、本件抗告意旨略以：依仲裁法第1、5、9 條及仲裁機構組織
    與調解程序及費用規則第38條規定，均可得知我國仲裁法係
    以「自然人」為中心，而有「組織仲裁」與「個人仲裁」兩
    種方式，即仲裁事件除得由仲裁機構辦理外，亦得由仲裁機
    構以外之仲裁人辦理。本件專案仲裁係由三位仲裁人組成之
    仲裁庭（即屬「個人仲裁」而非「組織仲裁」）作成仲裁判
    斷，與法並無不合。又抗告人係向臺灣營建仲裁協會提出仲
    裁聲請，指定余烈為仲裁人，再由相對人指定戴森雄為仲裁
    人，復由兩造仲裁人共同指定藍瀛芳為主任仲裁人，組成仲
    裁庭，依仲裁法第9 條規定，仲裁程序即正式開始，至於兩
    造是否合意仲裁組織，並不妨礙仲裁庭之成立；雖然過程中
    因相對人始終拒絕至臺灣營建仲裁協會開會，而由仲裁人依
    仲裁法第21條規定，決定以主任仲裁人之辦公室為仲裁處所
    ，並以「專案仲裁」方式，化解兩造對於仲裁組織之歧見；
    況且，本件仲裁庭共開12次仲裁詢問會議，相對人除第1 次
    未到外，其餘均有參與，事後卻以系爭判斷非經組織仲裁，
    不得強制執行置辯，顯毫無誠信可言。此外，仲裁法第54條
    僅係規定仲裁機構之資格，而非仲裁人之資格，且仲裁判斷
    並不以由仲裁機構作成為限，相對人故意混淆「仲裁人」及
    「仲裁組織」二者，實不足採。再者，我國仲裁法對於仲裁
    判斷之執行，係以形式審查為限，法院僅須「形式審查」仲
    裁判斷是否有仲裁法第38條之情形即足，無須實質審酌仲裁
    合意之有無或仲裁判斷是否適法；而原裁定既已審酌系爭判
    斷並無仲裁法第38條規定之情形，且仲裁庭之組成亦有抗告
    人、相對人所簽署之仲裁人指派同意書以及主任仲裁人指派
    同意書為憑，足證原裁定以本件非組織仲裁而駁回抗告人強
    制執行之聲請，與法不符云云。
三、查兩造間因工程履約爭議乃提付仲裁，經臺灣營建仲裁協會
    於98年5月19日作成08年度專仲字第1號仲裁判斷（即系爭判
    斷），認定相對人應給付抗告人4,441萬7,150元及法定遲延
    利息，並駁回抗告人其餘請求，及命抗告人負擔70％、相對
    人負擔30％仲裁費用等情，有仲裁判斷書（見原法院卷第7
    頁至第39頁）附卷可稽。
四、本院得心證之理由：
  (一)按仲裁人之判斷，於當事人間，與法院之確定判決有同一效
    力；當事人於仲裁協議約定仲裁機構以外之法人或團體為仲
    裁人者，視為未約定仲裁人；又仲裁機構得由各級團體設立
    或聯合設立，負責仲裁人登記及辦理仲裁事件，仲裁法第37
    條第1項、第5條第2項及第54條第1項分別定有明文。另依88
    年3月3日行政院會同司法院發布之「仲裁機構組織與調解程
    序及費用規則」（下稱仲裁規則）規定，仲裁機構，指以公
    益為目的，經主管機關及目的事業主管機關許可，由各級團
    體設立或聯合設立，負責仲裁人登記、訓練、講習及辦理仲
    裁事件，並依法完成登記之社團法人，且各仲裁機構之設立
    ，應由申請設立或聯合設立仲裁機構之團體檢具申請書、各
    該團體之立案證書、會員名冊、仲裁機構章程草案、發起人
    名冊、仲裁人倫理規範草案及相關證明文件，報經內政部徵
    得法務部會商各該事業主管機關同意後許可之（參見該仲裁
    規則第3條第1項及第9條）。是與法院確定判決有同一效力
    之仲裁機構仲裁判斷，須係由報經內政部徵得法務部會商各
    該事業主管機關同意後許可之仲裁機構所作成者，始克當之
    （最高法院92年度臺抗字第143號、91年度臺抗字第634號裁
    定、92年度臺上字第170號判決、94年度臺上字第433號判決
    意旨參照）。
  (二)經查，本件抗告人就兩造間之工程爭議提付仲裁，經藍瀛芳
    、戴森雄、余烈等三位仲裁人在未經仲裁機構協助或管理下
    ，以專案仲裁方式組成專案仲裁庭，於98年5月19日作成08
    專仲字第1號仲裁判斷，認定：(一)相對人應給付抗告人4,441
    萬7,150元及自97年3月15日起至清償日止按年息5％計算之
    利息；(二)抗告人其餘請求駁回。(三)仲裁費用由抗告人負擔70
    ％，相對人負擔30％。惟本件專案仲裁庭並非仲裁法第54條
    所稱之仲裁機構，依上說明，自難謂其所作成之仲裁判斷係
    依前開規定設立登記之仲裁機構所為，而有與確定判決之同
    一效力，此為本件主任仲裁人藍瀛芳於仲裁過程中所自承（
    見原法院卷第61頁）。蓋仲裁法第37條賦與仲裁人之判斷，
    於當事人間，與法院之確定判決有同一效力，並可直接向法
    院聲請強制執行，自應由在國家監督下成立之仲裁機構，制
    定相關程序規則，俾能確保仲裁判斷之公正性與正確性，方
    得承認其具有確定力及執行力；因之，就我國仲裁法而言，
    具有確定力及執行力之仲裁判斷，僅機構仲裁耳，即報經內
    政部徵得法務部會商各該事業主管機關同意後許可之仲裁機
    構所作成之仲裁判斷，始具此種效力；非依仲裁法設立之仲
    裁機構所為之仲裁判斷既無確定力及執行力，舉重以明輕，
    由三個自然人組成仲裁庭所為之仲裁判斷，亦無確定力及執
    行力。從而，本件仲裁並非仲裁機構所為，自不具確定力及
    執行力。
五、綜上所述，本件仲裁既非仲裁機構所為，而不具確定力及執
    行力，則原裁定駁回抗告人之聲請，與法即無不合。抗告意
    旨指摘原裁定不當，求予廢棄，為無理由，應予駁回。
六、據上論結，本件抗告為無理由，爰依非訟事件法第21條第2
    項、民事訴訟法第78條，裁定如主文。
中    華    民    國    99    年    7     月    2     日
                 民事第三庭   審判長法  官  丁蓓蓓
                                    法  官  魏式瑜
                                    法  官  周玉琦
以上正本係照原本作成。
本裁定除以適用法規顯有錯誤為理由，不得再抗告。如提起再抗
告，應於裁定送達後10日內委任律師為訴訟代理人向本院提出再
抗告狀，並繳納再抗告費新臺幣1,000元。
中    華    民    國    99    年    7     月    2     日
                                    書記官  劉英權

司法院資訊處製作；財團法人民間司法改革基金會備份。
